臺灣彰化地方法院民事判決　　　　100年度訴字第118號
原　　　告　陳照水
被　　　告　王麒維
上列當事人間請求清償債務事件，本院於民國100年3月8日言詞
辯論終結，判決如下：
    主      文
被告應給付原告新台幣捌拾玖萬陸仟元及自民國九十九年十一月
二十六日起至清償日止，按年息百分之五計算之利息。
訴訟費用新台幣玖仟捌佰元由被告負擔。
    事實及理由
一、原告起訴主張：坐落於彰化縣伸港鄉○○○段汴頭小段214
    地號、面積3977平方公尺土地（下稱系爭土地），原為兩造
    所共有，原告之應有部分為3分之2，被告之應有部分為3分
    之1。原告於民國95年間請求分割共有物，經法院判決准予
    分割確定，業於96年2月26日登記完畢，由被告取得彰化縣
    伸港鄉○○○段汴頭小段214地號面積1326平方公尺之土地
    （權利範圍全部），原告取得同段214-2地號面積2651平方
    公尺之土地（權利範圍全部）。惟系爭土地分割前，被告曾
    於84年間以其應有部分3分之1向彰化縣和美鎮農會（下稱和
    美農會）設定新台幣（下同）240萬元之最高限額抵押權（
    下稱系爭抵押權），以擔保被告對和美農會現在（包括過去
    所負之債務）及將來一切債務之清償，被告並於89年4月30
    日邀訴外人陳淑敏為連帶保證人向和美農會借款200萬元，
    約定有利息、遲延利息及違約金等，清償日期為92年4月30
    日。詎前開債務被告屆期未向和美農會清償，計尚欠1,538,
    000元及利息、遲延利息、違約金等；和美農會乃依民法第8
    81條之17準用第867條之規定向本院聲請拍賣抵押物，拍賣
    原告所有上開214-2地號權利範圍3分之1之土地，並於99年1
    0月28日由訴外人陳勇州以896,000元應買取得，原告為被告
    代償896,000元，爰依民法第879條規定請求被告償還上開款
    項等語。並聲明：如主文所示。
二、被告則以：其確有積欠和美農會之借款，其當時是以分割前
    之系爭土地應有部分3分之1設定抵押權擔保借款，該筆借款
    與原告無關，惟原告起訴請求判決分割共有物，應辦理抵押
    權轉載，原告之土地被拍賣其未受通知亦不知情，係和美農
    會聲請拍賣抵押物，與其無關等語，資為抗辯。並聲明：原
    告之訴駁回。
三、原告主張系爭土地原為兩造所共有，原告之應有部分為3分
    之2，被告之應有部分為3分之1，原告於95年間請求分割共
    有物，經法院判決准予分割確定，業於96年2月26日登記完
    畢，由被告取得彰化縣伸港鄉○○○段汴頭小段第214地號
    面積1326平方公尺之土地（權利範圍全部）；原告取得同地
    段第214-2地號面積2651平方公尺之土地（權利範圍全部）
    。系爭土地分割前，被告曾於84年間以其應有部分3分之1向
    和美農會設定系爭抵押權，以擔保被告對和美農會之債務，
    被告並於89年4月30日邀陳淑敏為連帶保證人向和美農會借
    款200萬元，約定有利息、遲延利息及違約金等，清償日期
    為92年4月30日，詎前開債務被告屆期未向和美農會清償，
    計尚欠1,538,000元及利息、遲延利息、違約金等，和美農
    會乃向本院聲請拍賣抵押物，拍賣原告所有上開214-2地號
    權利範圍3分之1之土地，並於99年10月28日由訴外人陳勇州
    以896,000元應買取得等事實，業據其提出土地登記謄本、
    本院98年度司拍字第431號裁定、民事執行處通知等件為證
    （見本院99年度司促字第18450號卷第5頁至第8頁），並經
    本院調取本院99年度司執字第19347號拍賣抵押物執行卷宗
    核閱屬實，復為被告所不爭執，堪信為真實。
四、按為債務人設定抵押權之第三人，代為清償債務，或因抵押
    權人實行抵押權致失抵押物之所有權時，該第三人於其清償
    之限度內，承受債權人對於債務人之債權，民法第881條之
    17準用879條第1項前段定有明文。是第三人以自己之所有物
    為債務人設定抵押權，而因抵押權人實行抵押權致失抵押物
    之所有權時，於其清償之限度內，承受債權人對於債務人之
    債權，而得就實際代償數額，向債務人求償。經查，系爭土
    地於分割前之84年間，因被告向和美農會借款，以其應有部
    分3分之1設定第一順位金額240萬元之最高限額抵押權，被
    告並另以系爭土地應有部分3分之1向訴外人方文金設定第二
    順位金額150萬元之普通抵押權，嗣系爭土地分割後，由原
    告取得同段214-2地號土地（權利範圍全部）、被告取得同
    段214地號土地（權利範圍全部），而上開抵押權則按原應
    有部分轉載於分割後各宗土地上，有土地登記謄本在卷可考
    ，原告因而成為提供抵押物之物上保證人。又查系爭土地分
    割後，因被告未依約清償借款，經債權人和美農會就原告所
    分得上開214-2地號土地之權利範圍3分之1聲請拍賣抵押物
    獲准，本院以99年度司執字第19347號強制執行事件予以查
    封、拍賣，上開第二順位之普通抵押權人方文金亦聲請併案
    參與分配，經本院以99年度司執字第21360號強制執行事件
    受理在案，原告所有上開214-2地號土地之權利範圍3分之1
    嗣於99年10月28日由陳勇州以896,000元應買取得，並經執
    行法院於100年1月4日實行分配等情，此經本院調閱上開強
    制執行事件卷宗查閱無訛，揆諸前揭規定，原告應於清償限
    度內即896,000元之範圍內，承受債權人對於被告之債權，
    從而，原告依民法第879條規定請求被告給付其所代償之金
    額896,000元，及自支付命令送達翌日即99年11月26日起至
    清償日止，按年息百分之5計算之利息，於法有據，應予准
    許。
五、本件事證已臻明確，兩造其餘之攻擊防禦方法及所提之證據
    ，經核均與判決結果不生影響，爰毋庸一一論述，併此敘明
    。
六、訴訟費用負擔之依據：民事訴訟法第78條。
中    華    民    國  100    年    3    月     22    日
                  民事第三庭    法  官  尚安雅
以上正本係照原本作成。
如對判決上訴，應於判決送達後20日內向本院提出上訴狀（須附
繕本）。如委任律師提起上訴者，應一併繳納上訴審裁判費。
中    華    民    國   100   年    3    月     28    日
                                書記官  陳文俊